【裁判字號】    97,交抗,45
【裁判日期】    970131
【裁判案由】    聲明異議
【裁判全文】
臺灣高等法院臺南分院交通事件裁定      97年度交抗字第45號
抗  告  人
即受處分人
即 異 議人  甲○○
上列抗告人因違反道路交通管理處罰條例案件，不服臺灣臺南地
方法院，中華民國96年11月30日所為裁定（96年度交聲字第558
號），提起抗告，本院裁定如下：
    主  文
原裁定撤銷，應由臺灣臺南地方法院更為裁定。
    理  由
一、抗告意旨略以：抗告人之妻莊李緣女居住於臺南縣仁德鄉○
    ○路77巷92號3樓之4，並未居住於仁德鄉○○路77巷84號1
    之1該址，此有狀附遠傳電話公司96年9月電信費帳單可稽，
    既然抗告人之妻與抗告人並未同住，則如何可在抗告人住處
    代為收受監理站裁決書之送達？況莊李緣女本身未受教育不
    識字，此有狀附戶籍謄本之記載可憑，但從裁決書掛號郵件
    之收件回執上代「甲○○」之簽名觀之，上開字跡運筆流利
    ，顯然非不識字之人所能書寫。再從其上「妻代」二字，用
    肉眼辨識，明顯與「甲○○」三字之筆跡不同，應係非同一
    人所為，原裁定就此未予詳察，所為裁定認事用法自有違誤
    ，本件既然送達不合法，則監理機關後續之處分，自不發生
    效力。實務上見解認為上開裁決書中有關罰鍰未依期限繳納
    而衍生之後續「易處吊扣」、「吊銷駕駛執照」等處分，原
    處分機關須再踐行另為裁處通知及送達之相關程序，始為適
    法妥當。蓋「罰鍰」與「吊銷駕照」二者對受處分人處分迥
    然有異，其未再另為裁處通知即剝奪受處分人謀生之權益，
    顯然失之過苛。何況受處分人已將全部罰鍰繳清，並提出多
    件繳交違規罰款之收據為證。如再施以吊銷駕照之處罰，顯
    然「一罪二罰」，嚴重違反公平正義並且不符合比例原則。
    再者，道路交通管理處罰條例第65條第1項第3款規定中所謂
    「罰鍰逾期不繳」是否僅指「逾期且未繳」，或者包括「逾
    期但已繳」在內？實欠明瞭。如「雖逾期但已繳」，卻仍然
    施以同樣吊銷之處分，則下場一樣，何必再繳？爰提起抗告
    ，請撤銷原裁定，另為適當之裁定等語。
二、原裁定以：抗告人於本件裁決送達之94年6月間之住所為「
    臺南縣仁德鄉○○村○○路77巷84號1之1」，此與抗告人所
    提出之異議狀上所載住所地址相同。原處分機關將裁決書依
    照上址於94年6月29日以掛號郵寄至抗告人之上開住所，雖
    不獲會晤應受送達人即抗告人，然由抗告人之妻代收，並於
    收件人蓋章欄代簽抗告人之名，並記載「妻代」等情，有原
    處分機關掛號郵件收件回執1紙附卷可稽 (見原審卷第20頁)
    。而代收本件裁決送達之人既自抗告人家中出現，接收郵務
    人員所遞交之郵件，簽抗告人之名並註明代收之旨。是故本
    件雖因時間久遠而為抗告人否認其妻莊李緣女曾代抗告人收
    取上揭送達，但代收之人既然知悉抗告人姓名，自稱抗告人
    之妻，並於收受文件親筆簽代收等語後，簽上抗告人「甲○
    ○」之姓名，因此即可推論代收人即為上述「有辨別事理能
    力之同居人、受僱人或應送達處所之接收郵件人員」。故依
    前揭送達之相關規定，裁決書已合法送達於抗告人，是抗告
    人倘對上開處分不服，依前揭規定，自應於系爭裁決書合法
    送達之翌日即94年6月30日起算，20日內向法院聲明異議(應
    再加上再途期間2日)；然而，抗告人迄至96年7月6日始行具
    狀聲明異議，此有異議狀上之原審法院收文章戳一枚 (原審
    卷第2頁)，其異議顯逾前開20日之法定期間，且無從命其補
    正，其異議即不合法，應予駁回等情。
三、按受處分人，不服道路交通管理處罰條例第8條主管機關所
    為之處罰，得於接到裁決書之翌日起20日內，向管轄地方法
    院聲明異議，本件裁決時之道路交通管理處罰條例第87條第
    1項定有明文。次按受處分人非該當場被查獲之駕駛人或行
    為人，舉發機關應另行送達之；處理違反道路交通管理事件
    ，有關文書送達之程序，依行政程序法送達之規定，道路交
    通管理事件統一裁罰標準及處理細則第11條第1項第2款、第
    5條分別定有明文。而行政程序法第72條第1項前段、第73條
    第1項分別規定：「送達，於應受送達人之住居所、事務所
    或營業所為之」、「於應送達處所不獲會晤應受送達人時，
    得將文書付與有辨別事理能力之同居人、受僱人或應送達處
    所之接收郵件人員」。查上開所稱「住居所」係民法上概念
    （即民法第20條至第24條所規定），指當事人依一定事實，
    足認以久住之意思，住於一定之地域者，即為設定其住所於
    該地；所謂「一定事實」，包括戶籍登記、居住情形等，但
    不以戶籍登記為要件。
四、查抗告人以其係住於臺南縣仁德鄉○○路77巷84號1之1，但
    抗告人之妻莊李緣女則住於臺南縣仁德鄉○○路77巷92號3
    樓之4，並未居住於仁德鄉○○路77巷84號1之1之址，有其
    提出遠傳電話公司96年9月電信費帳單為證可稽。如抗告人
    與其妻係不同住所，則抗告人之妻縱有於94年6月29日在原
    處分機關掛號郵件收件回執上簽名代收送達文件，顯然不合
    上開行政程序法第72條第1項前段、第73條第1項所規定：「
    送達，於應受送達人之住居所、事務所或營業所為之」、「
    於應送達處所不獲會晤應受送達人時，得將文書付與有辨別
    事理能力之同居人、受僱人或應送達處所之接收郵件人員」
    之要件，自不生送達之效力。次查抗告人另以其妻莊李緣女
    未受教育不識字，提出戶籍謄本所載不識字之記載為憑，並
    否認裁決書掛號郵件之收件回執上代「甲○○」之簽名為其
    妻所代簽。查經仔細觀察上開收件回執上代「甲○○」之簽
    名，其上字跡運筆流利，顯然非不識字之人所能書寫，則抗
    告人此之主張應非無據。
五、原裁定以抗告人提起之異議逾20日之法定期間，且無從命其
    補正，認其異議不合法而予駁回固非無據。惟查，抗告人已
    否認其妻於94年6月29日在原處分機關掛號郵件收件回執上
    代簽名之真正，自應先調查該簽名是否其妻所為，此攸關送
    達合法與否之重要事項；又抗告人並主張其夫妻二人分住不
    同地址，94年6月29日之送達與行政程序法第72條第1項前段
    、第73條第1項所規定之要件不合，亦攸關送達合法與否及
    能否為計算異議期間起算點之重要事項；原裁定自應先予查
    明，以免剝奪抗告人提起異議之權利，然原裁定未查，逕認
    94年6月29日之送達為合法，並以抗告人提起之異議逾20日
    之法定期間且無從命其補正，駁回抗告人之異議，為有未洽
    。抗告人執此提起抗告，指摘原裁定不當，為有理由，自應
    由本院將原裁定撤銷，發回原審法院就近查明，並為適法裁
    定。另抗告人並主張其已將全部罰鍰繳清，有其提出120件
    繳交違規罰款之收據為證。如抗告人已繳清全部罰鍰，處分
    機關是否仍得施以吊銷駕照之處罰？如是，是否應另為吊銷
    駕照之處分？又如抗告人僅本件罰鍰未繳清，其餘均已繳清
    ，則為何抗告人僅本件罰鍰未能繳清，是否因未合法送達裁
    決書所致？案經發回，請一併注意。
六、據上論斷，應依道路交通案件處理辦法第26條，刑事訴訟法
    第413條前段，裁定如主文。
中    華    民    國    97    年    1   月      31    日
                   刑事第一庭審判長 法  官  黃崑宗
                                    法  官  夏金郎
                                    法  官  王明宏
以上正本證明與原本無異。
不得再抗告。
                                    書記官  黃全忠
中    華    民    國    97    年    2     月    1     日


司法院資訊處製作；財團法人民間司法改革基金會備份。
